臺灣嘉義地方法院民事判決
109年度訴字第753號
原      告  台新國際商業銀行股份有限公司

法定代理人  尚瑞強  
訴訟代理人  陳倩如  
            王裕程  


兼下列三人  劉錫聰  
訴訟代理人
被      告  劉毓琴  
            劉毓樺  
            劉金蘭  
上列當事人間請求代位分割遺產事件，本院於民國110年1月26日
言詞辯論終結，判決如下：
    主  文
一、被代位人劉毓惠與被告劉錫聰、劉毓琴、劉毓樺、劉金蘭應
    就被繼承人劉永松所遺如附表一編號二所示之不動產，辦理
    繼承登記。
二、被繼承人劉永松所遺如附表一所示之遺產，准予按附表一分
    割方法欄所示之分割方法分割。
三、訴訟費用由原告負擔五分之一，餘由被告依附表二所示比例
    負擔。
    事實及理由
一、原告主張：
　　緣訴外人劉毓惠計至民國109年9月29日止，尚積欠原告款項
    新臺幣（下同）414,614元，原告為此已取得鈞院所核發之1
    08年度司執字第37960號債權憑證在案。而訴外人即被繼承
    人劉永松於108年7月31日死亡，其繼承人除劉毓惠外尚有被
    告劉錫聰、劉毓琴、劉毓樺、劉金蘭等人，前揭劉永松之繼
    承人曾做成遺產分割協議，由被告劉錫聰單獨取得附表一所
    示之遺產（下稱系爭遺產），原告為此提起撤銷遺產分割登
    記訴訟，經鈞院以108年度嘉簡字第870號判決劉永松之繼承
    人間之分割繼承登記均應撤銷，故劉永松所遺財產迄今尚未
    遺產分割而由劉毓惠與被告公同共有，為實現原告之債權，
    爰代位劉毓惠提起分割遺產之訴，請求就附表一所示遺產為
    分割。並聲明：一、請准原告代位劉毓惠就附表一編號2之
    遺產，為全體繼承人辦理繼承登記；二、請求將附表一所示
    之遺產分割，並將附表一編號1至4之遺產准予變賣，所得價
    金及存款按附表應繼承比例分配。
二、被告劉錫聰、劉毓琴、劉毓樺、劉金蘭均同意原告之請求。
三、本院得心證之理由：
㈠、原告主張訴外人劉毓惠迄今尚積欠其借款414,614元及其利息
    未清償，其並已取得本院108年度司執字第37960號債權憑證
    為執行名義。又劉毓惠自108年7月31日起與被告按附表二所
    示之應繼分比例，公同共有被繼承人劉永松如附表一所示之
    遺產，劉毓惠前與其他繼承人將附表一編號1至4所示之不動
    產分割由被告劉錫聰繼承，並由被告劉錫聰將附表一編號1
    、2之不動產辦理所有權移轉登記，原告為此提起撤銷遺產
    分割登記訴訟，經本院嘉義簡易庭以108年度嘉簡字第870號
    判決撤銷並塗銷上開遺產分割登記確定等情，業經原告提出
    與其所述相符之本院108年度司執字第37960號債權憑證、土
    地登記第二類謄本、本院108年度嘉簡字第870號判決暨其確
    定證明書影本為憑（見本院卷第15-27頁），堪信原告上開
    主張為真實。
㈡、按債務人怠於行使其權利時，債權人因保全債權，得以自己
    之名義，行使其權利，民法第242條定有明文。而債權人得
    予代位債務人行使之權利，並非僅以請求權為限，凡非專屬
    於債務人本身之權利，均得為之。此項代位權行使之範圍，
    就同法第243條但書規定旨趣推之，並不以保存行為為限，
    凡以權利之保存或實行為目的之一切審判上或審判外之行為
    ，諸如假扣押、假處分、聲請強制執行、實行擔保權、催告
    、提起訴訟等，債權人皆得代位行使（最高法院69年台抗字
    第240號判例要旨參照）。經查，劉毓惠積欠原告414,614元
    及其利息，原告對劉毓惠應有債權存在，劉毓惠為被繼承人
    劉永松之繼承人，並與被告公同共有被繼承人劉永松所留如
    附表一所示遺產等情，已如前述。是以，劉毓惠怠於對被告
    主張分割共有物之權利，致原告無法進行拍賣程序換價受償
    ，故原告主張代位劉毓惠請求分割系爭遺產，洵屬有據。
㈢、次按繼承人有數人時，在分割遺產前，各繼承人對於遺產全
    部為公同共有；繼承人得隨時請求分割遺產，民法第1151條
    、第1164條本文分別定有明文。遺產之公同共有係以遺產之
    分割為其終局目的，而以公同共有關係為暫時的存在。在公
    同共有遺產分割自由之原則下，民法第1164條規定，繼承人
    得隨時請求分割遺產，該條所稱之「得隨時請求分割」，依
    同法第829條及第830條第1項規定觀之，自應解為包含請求
    終止公同共有關係在內，俾繼承人之公同共有關係歸於消滅
    而成為分別共有，始不致與同法第829條所定之旨趣相左，
    庶不失繼承人得隨時請求分割遺產之立法本旨（參見最高法
    院93年度台上字第2609號判決意旨）。又公同共有物分割之
    方法，除法律另有規定外，準用關於共有物分割之規定，依
    共有人協定之方法行之；分割之方法不能協議決定，或於協
    議決定後因消滅時效完成經共有人拒絕履行者，法院得因任
    何共有人之請求，命為下列之分配：一、以原物分配於各共
    有人。但各共有人均受原物之分配顯有困難者，得將原物分
    配於部分共有人。二、原物分配顯有困難時，得變賣共有物
    ，以價金分配於各共有人；或以原物之一部分分配於各共有
    人，他部分變賣，以價金分配於各共有人，民法第830條第2
    項、第824條第1項及第2項亦分別定有明文。查劉毓惠為被
    繼承人劉永松之繼承人，怠於行使其分割遺產、終止公同共
    有關係之權利，原告為保全債權，代位劉毓惠請求分割遺產
    ，即無不合。而分割之方法，固可由法院自由裁量，不受共
    有人主張之拘束，但仍應斟酌當事人之聲明、共有物之性質
    、經濟效用及全體共有人利益等為公平之裁量。而系爭遺產
    為劉毓惠及被告公同共有，本院斟酌系爭遺產之性質、經濟
    效用及繼承人之利益等情事，認系爭遺產按如附表一分割方
    法欄所示之方法分割為適當。
㈣、末按，因共有物分割、經界或其他性質上類似之事件涉訟，
    由敗訴當事人負擔訴訟費用顯失公平者，法院得酌量情形，
    命勝訴之當事人負擔其一部，民事訴訟法第80條之1定有明
    文。而各繼承人均得隨時請求分割遺產，且裁判分割遺產乃
    形成訴訟，法院決定遺產分割之方法時，應斟酌何種分割方
    法較能增進共有物之經濟效益，並兼顧全體繼承人之利益，
    以決定適當之分割方法，不受原告聲明之拘束，亦不因何造
    起訴而有不同。又代位分割遺產之訴，係由原告以自己名義
    主張代位權，以保全債權為目的而行使債務人之遺產分割請
    求權，原告與被告之間實屬互蒙其利。是以，原告代位劉毓
    惠提起本件分割遺產之訴雖有理由，惟本院認訴訟費用由劉
    永松之全體繼承人各按其法定應繼分比例負擔，較屬公允，
    至於原告之債務人即被代位人劉毓惠應分擔部分，即應由原
    告為被代位人劉毓惠負擔之，爰諭知訴訟費用之負擔如主文
    第三項所示。
據上論斷，本件原告之訴為有理由，依民事訴訟法第80條之1，
判決如主文。
中　　華　　民　　國　　110 　年　　3 　　月　　12　　日
                       民事第一庭法　官  曾文欣
以上正本係照原本作成。
如對本判決上訴須於判決送達後20日內向本院提出上訴狀（須按
對造人數提出繕本）。
如委任律師提起上訴者，應一併繳納上訴審裁判費。
中　　華　　民　　國　　110 　年　　3 　　月　　12　　日
                                 書記官　陳慶昀  
附表一：
編號 遺產種類 蔡一郎之遺產                        分割方法              1       土地           木林鎮大湖段222-3地號               （權利範圍：全部）                  左列編號1至5之遺產，均由劉毓惠與被告按附表二所示應繼分比例分配取得。 2       土地           大林鎮大湖段湖北小段204地號         （權利範圍：全部）                   3             建物                         未辦保存證記建物                   門牌號碼：嘉義縣○○鎮○○里0鄰○○00號                               （權利範圍：50000/100000）           4             建物                         未辦保存證記建物                   門牌號碼：嘉義縣○○鎮○○里0鄰○○0000號                             （權利範圍：全部）                   5       存款           鶯歌郵局(帳號：0000000)             新臺幣：477,596元                     

附表二：
編號 繼承人    應繼分比例 1    劉毓惠    5分之1    2    劉錫聰    5分之1    3    劉毓琴    5分之1    4    劉毓樺    5分之1    5    劉金蘭    5分之1